【裁判字號】    97,訴,2031
【裁判日期】    971030
【裁判案由】    返還模具等
【裁判全文】
臺灣板橋地方法院民事判決              97年度訴字第2031號
原      告  奎金科技有限公司
法定代理人  丙○○
訴訟代理人  陳建宏律師
複 代 理人  柯佩吟律師
被      告  碁豐鋼模企業股份有限公司
法定代理人  乙○○
被      告  鴻志塑膠有限公司
法定代理人  甲○○
上列當事人間請求返還模具等事件，經本院於民國97年10月16日
言詞辯論終結，判決如下：
    主  文
被告碁豐鋼模企業股份有限公司、鴻志塑膠有限公司應將如附表
一編號零件且模具號碼為K230803 之一模四穴、如附表
一編號零件且模具號碼為K230804 之一模一穴、如附表一編號
零件且模具編號為K230805 之一模二穴模具，及如附表二編
號零件之一模四穴模具，返還原告。
訴訟費用由被告碁豐鋼模企業股份有限公司負擔五分之一，餘由
被告鴻志塑膠有限公司負擔。
本判決第一項於原告以新台幣貳拾參萬元為被告碁豐鋼模企業股
份有限公司、鴻志塑膠有限公司供擔保後，得假執行。但被告碁
豐鋼模企業股份有限公司、鴻志塑膠有限公司如以新台幣陸拾陸
萬陸仟元為原告預供擔保後，得免為假執行。
    事實及理由
一、原告主張：
  (一)原告為GPS 衛星定位測速器材製造業者，曾委託被告碁豐鋼
    模企業股份有限公司（下稱碁豐公司）加工製作機種ZEMI21
    及機種GP6000等測速器外殼零件之塑膠射出，並寄託其保管
    加工製作如附表一編號零件且模具號碼為K230803
    之一模四穴、製作如附表一編號零件且模具號碼為K23080
    4 之一模一穴、製作如附表一編號零件且模具編號為K2
    30805 之一模二穴，以及製作如附表二編號零件之
    一模四穴等塑膠射出用模具（下稱系爭模具），以利其加工
    ，雙方並簽立模具保管委託書（下稱系爭保管委託書）。嗣
    因被告碁豐公司與原告終止委託加工關係，原告乃向被告碁
    豐公司請求返還寄託其保管之系爭模具。豈料，被告碁豐公
    司向原告表示其公司委託被告鴻志塑膠有限公司（下稱鴻志
    公司）加工塑膠射出產品，而將上開原告寄託被告碁豐公司
    保管之系爭模具交付與被告鴻志公司，並由被告鴻志公司代
    為保管，因被告碁豐公司積欠被告鴻志公司其他貨款未為清
    償，被告鴻志公司拒絕返還系爭模具等為由，辯稱其無法返
    還。經原告向被告鴻志公司請求返還系爭模具，被告鴻志公
    司亦以上開理由置辯拒絕返還。
  (二)先位之訴部份：依民法第597 條、第601 條之1 條第1 項之
    規定，可知無論原告與被告碁豐公司間有無約定返還期限，
    原告均得隨時請求被告碁豐公司返還寄託其保管之系爭模具
    。而被告碁豐公司與被告鴻志公司雖均辯稱被告鴻志公司對
    被告碁豐公司尚有貨款債權未獲清償，於被告碁豐公司未清
    償前，被告鴻志公司拒絕返還系爭模具，惟被告鴻志公司並
    未就其債權與系爭模具對被告碁豐公司提起訴訟或聲請扣押
    ，因此，姑不論被告鴻志公司係無權占有系爭模具，縱使被
    告鴻志公司對系爭模具主張權利，依上開民法第597 條及第
    60 1條之1 第1 項規定，原告既已對被告碁豐公司終止寄託
    保管契約並請求返還系爭模具，被告碁豐公司即負有返還系
    爭模具之義務。次依民法第591 條第1 項、第592 條規定可
    知受寄人未經寄託人同意，不得將寄託物交與第三人使用及
    保管。而依原告與被告碁豐公司簽訂之系爭保管委託書第3
    條約定：「模具放置地點：（2） 非經甲方（註：即指原告
    ）事前書面同意，乙方（註：即指被告碁豐公司）不得將本
    模具遷離前項放置地點」，可知原告並未同意被告碁豐公司
    將系爭模具交與第三人保管。因此，被告碁豐公司無權將系
    爭模具交與被告鴻志公司使用及保管，被告鴻志公司係無權
    占有系爭模具，原告自得依民法第767 條規定請求被告鴻志
    公司返還系爭模具。爰請求如先位聲明所示。
  (三)備位之訴部分：倘原告無法請求被告鴻志公司返還系爭模具
    ，因被告碁豐公司係未經原告同意而將系爭模具交由被告鴻
    志公司保管，故其返還系爭模具之給付不能係屬可歸責於被
    告碁豐公司之事由，依民法第246 條第1 項：「因可歸責於
    債務人之事由，致給付不能者，債權人得請求損害賠償」規
    定、第215 條規定：「不能回復原狀或回復顯有重大困難者
    ，應以金錢賠償其損害」，原告得請求被告碁豐公司賠償系
    爭模具之市價損害。而原告購買製作如附表一編號
    零件且模具號碼為K230803 之一模四穴、製作如附表一編號
    零件且模具號碼為K230804 之一模一穴、製作如附表一編
    號零件且模具編號為K230805 之一模二穴等三部模具，
    每部均以市價新台幣（下同）152,000 元購得，而製作如附
    表二編號零件之一模四穴模具，則以市價150,000
    元購得，合計共606,000 元，倘被告鴻志公司拒絕返還系爭
    模具為有理由，則依上開民法第246 條及第215 條規定，原
    告得請求被告碁豐公司賠償606,000 元及法定遲延利息。
  (四)聲明請求：
    1.先位聲明：
      (甲)被告碁豐公司與鴻志公司應共同將如附表一編號
        零件且模具號碼為K230803 之一模四穴、如附表一編
        號零件且模具號碼為K230804 之一模一穴、如附表一
        編號零件且模具編號為K230805 之一模二穴模具，
        以及如附表二編號零件之一模四穴模具，返還
        原告。
      (乙)願供擔保，請准宣告假執行。
    2.備位聲明：
      (甲)被告碁豐公司應給付原告606,000 元及自起訴狀繕本送
        達翌日起至清償日止，按年息5%計算之利息。
      (乙)願供擔保，請准宣告假執行。
二、被告碁豐公司則以：伊公司固同意返還系爭模具，惟因系爭
    模具不在伊公司處，而係由被告鴻志公司占有中；因模具不
    在伊公司，故就備位之訴部分，伊公司不同意給付原告606,
    000 元；至於原告主張系爭模具價值共606,000 元該點則不
    爭執。原告已經將本件承攬報酬全數給付伊公司，伊公司亦
    將系爭模具射出的承攬報酬全數給付被告鴻志公司，被告鴻
    志公司對於伊公司的債權之發生與本件系爭模具無關，是伊
    公司其他客戶所交付之承攬工作交由被告鴻志公司作射出而
    生債權債務關係。被告鴻志公司始終都知道系爭模具非伊公
    司所有，係伊公司之業主所有；伊公司交付給被告鴻志公司
    的全部模具，除系爭模具外，包含其他客戶的模具，被告鴻
    志公司全部都不願返還伊公司等語，資為抗辯。並答辯聲明
    ：駁回原告之訴及其假執行聲請；如受不利之判決，願供擔
    保請准宣告免為假執行。
三、被告鴻志公司則以：伊公司並不認識原告，系爭模具是被告
    碁豐公司交給伊公司作射出，伊公司不知被告碁豐公司的上
    游公司為何，也不知模具是被告碁豐公司之上游公司所有的
    。系爭模具對伊公司並無用處，只要被告碁豐公司將欠款返
    還伊公司，伊公司就會返還系爭模具等語，資為抗辯。並答
    辯聲明：駁回原告之訴及其假執行聲請；如受不利之判決，
    願供擔保請准宣告免為假執行。
四、原告主張系爭價值666,000 元之模具，為原告所有，原告因
    委託被告碁豐公司加工製作機種ZEMI21及機種GP6000等測速
    器外殼零件之塑膠射出，而寄託碁豐公司保管系爭模具。被
    告碁豐公司因委託被告鴻志公司加工塑膠射出之產品，而將
    上開原告寄託被告碁豐公司保管之系爭模具交付與被告鴻志
    公司，並由被告鴻志公司代為保管，因被告碁豐公司另積欠
    被告鴻志公司貨款未清償，被告鴻志公司拒絕返還系爭模具
    予被告碁豐公司或原告等事實，為被告所不爭執，並有原告
    所提附表一、附表二之零件分析圖各1 份、系爭模具保管委
    託書影本1 件為證，並經本院調取原告向台灣板橋地方法院
    檢察署提出對被告等之侵占刑事告訴之該署97年度偵字第
    15189 號等偵查案卷查閱屬實，復有附於上開偵查卷內之原
    告與被告碁豐公司簽立之「合作契約書」，該合作契約書第
    7 條約定驗收合格後之系爭模具所有權屬於原告所有（見上
    開偵卷第16頁），自堪信為真正。
五、查原告與被告碁豐公司間之「系爭模具保管委託書」第2 條
    約定委託被告碁豐公司保管之期間為自雙方簽署後自生產用
    量至10萬件的射出期間，第5 條約定保管期間屆滿且原告不
    擬由被告碁豐公司保管時，被告碁豐公司應立即將系爭模具
    返還原告，此有兩造不爭執真正之系爭模具保管委託書影本
    1 件可憑。原告主張被告碁豐公司已交貨完畢故委託保管期
    間已屆滿，故依該保管委託書第5 條約定，請求被告碁豐公
    司返還系爭模具，乃為正當。被告碁豐公司雖辯稱系爭模具
    現由被告鴻志公司占有中，故伊公司無法返還等語，惟查，
    系爭模具係被告碁豐公司交予被告鴻至公司寄託保管以供作
    射出塑膠產品之用，此為被告碁豐公司、鴻至公司所自認，
    被告鴻志公司為系爭模具之直接占有人，被告碁豐公司仍為
    間接占有人，被告碁豐公司系爭模具保管委託書第5 條約定
    ，仍有返還系爭模具予原告之義務，其上開抗辯，尚非足採
    。
六、按所有人對於無權占有或侵奪其所有物者，得請求返還之，
    民法第767 條前段定有明文。本件被告鴻志公司雖辯稱：因
    被告碁豐公司積欠伊公司錢，所以伊公司不願將系爭模具返
    還被告碁豐公司或原告等語。惟系爭模具為原告所有，為被
    告等所不爭執，已如前述，則被告鴻志公司主張其有占有之
    正當權源，自應就其有權占有之有利於己之事實，負舉證責
    任（參民事訴訟法第277 條），然被告鴻志公司所主張之上
    開事由，乃其與被告碁豐公司間之債權債務糾葛，尚不得據
    以對抗原告，被告鴻志公司對原告而言仍屬無權占有。且民
    法第601 條之1 第1 項明文規定：「第三人就寄託物主張權
    利者，除對於受寄人提起訴訟或為扣押外，受寄人仍有返還
    寄託物於寄託人之義務。」，本件被告鴻志公司並未對被告
    碁豐公司提起訴訟或為扣押，依上開規定，被告鴻志公司仍
    有返還系爭模具予被告碁豐公司之義務。故被告鴻志公司上
    開辯解，委無足取。
七，從而，原告先位之訴，本於系爭模具保管委託書法律關係及
    民法第767 條規定，請求被告碁豐公司及鴻志公司應共同將
    如附表一編號零件且模具號碼為K230803 之一模四
    穴、如附表一編號零件且模具號碼為K230804 之一模一穴
    、如附表一編號零件且模具編號為K230805 之一模二穴
    模具，以及如附表二編號零件之一模四穴模具，返
    還原告，為有理由，應予准許。原告先位之訴既為有理由，
    本院即毋庸就備位之訴為裁判，附此敘明。
八、兩造陳明願供擔保請為宣告假執行或免為假執行，經核均與
    規定相符，爰分別酌定相當之擔保金額予以宣告。
九、因本案事證已臻明確，兩造其餘主張、陳述、攻擊防禦方法
    及所提之證據，經審酌後認於本判決結果不生影響，爰不一
    一論述，併此敘明。
十、結論：原告先位之訴為有理由，依民事訴訟法第78條、第85
    條第1項但書、第390 條第2 項、第392條，判決如主文。
中    華    民    國    97    年    10    月    30    日
                  民事第一庭    法  官  陳翠琪
以上正本係照原本作成
如對本判決上訴，須於判決送達後20日內向本院提出上訴狀
中    華    民    國    97    年    10    月    31    日
                                書記官  李瑞芝


司法院資訊處製作；財團法人民間司法改革基金會備份。
